臺灣高等法院刑事判決　　　　　　　 96年度交上易字第277號
上　訴　人　臺灣板橋地方法院檢察署檢察官
被　　　告　乙○○
選任辯護人　周立仁　　律師
上列上訴人因被告過失傷害案件，不服臺灣板橋地方法院96年度
交易緝字第3號，中華民國96年6月27日第一審判決（起訴案號：
臺灣板橋地方法院檢察署95年度偵字第7719號），提起上訴，本
院判決如下：
    主  文
上訴駁回。
    理  由
一、本件公訴意旨略以：被告乙○○於民國（下同）94 年12月3
    日晚上6時42分許，駕駛車號TN-2697號自用小客車（下稱甲
    車），沿台北縣五股鄉○○○路往新莊市方向行駛，途經疏
    洪一路與疏洪十路交岔路口欲右轉疏洪十路時，原應注意車
    輛行駛時，駕駛人應注意車前狀況，隨時採取必要之安全措
    施；亦應注意汽車行駛至交岔路口轉彎時，應遵守燈光號誌
    之指示行車；並於遇到前行或轉彎之車道交通擁塞時，應在
    路口停止線前暫停，不得逕行駛入交岔路口內，致號誌轉換
    後，仍未能通過妨害其他車輛通行；且應注意汽車會車相互
    之間隔不得少於半公尺。而依當時情形，又無不能注意之情
    事，竟疏於注意，於通過上開交岔路口時，貿然右轉，疏未
    留意車前狀況、會車間隔與當時交岔路口之狀況及當時號誌
    之指示，仍貿然右轉；適同一時、地，甲○○騎乘車號DKT-
    097 號機車（下稱乙車），沿台北縣五股鄉○○○路往六號
    越堤道方向行駛，途經疏洪十路與疏洪一路交岔路口欲左轉
    疏洪一路時，本應注意車輛行駛時，駕駛人應注意車前狀況
    ，隨時採取必要之安全措施；亦應注意會車相互之間隔不得
    少於半公尺。而依當時情形，又無不能注意之情事，竟亦疏
    於注意，於通過上開交岔路口時，貿然左轉，疏未留意車前
    狀況、會車間隔。由於雙方上述之疏失，是於甲、乙二車轉
    彎會車時，避煞皆已不及，遂於該交岔路口發生擦撞車禍，
    甲車車前保險桿右側擦撞乙車右側，致使甲○○於機車倒地
    後，受有右膝後十字韌帶損傷、右膝膝內障礙及身體多處挫
    傷等傷害，因認被告涉犯刑法第284條第1項前段之過失傷害
    罪嫌等語。
二、按犯罪事實應依證據認定之，無證據不得認定犯罪事實。又
    不能證明被告犯罪或其行為不罰者應諭知無罪之判決，刑事
    訴訟法第154條第2項、第301條第1項分別定有明文。而認定
    不利於被告之事實，須依積極證據，苟積極證據不足為不利
    於被告事實之認定時，即應為有利於被告之認定，更不必有
    何有利之證據。最高法院30年上字第816號判例意旨可參。
    再按認定犯罪事實所憑證據，雖不以直接證據為限，間接證
    據亦包括在內；然無論直接或間接證據，其為訴訟上之證明
    ，須於通常一般之人均不致有所懷疑，而得確信其為真實之
    程度者，始得據為有罪之認定。如未能發現相當證據，或證
    據不足以證明，自不能以推測或擬制之方法，以為裁判基礎
    ，最高法院76年台上字第4986號、40年台上字第86號判例意
    旨亦可參憑。
三、本件公訴意旨認被告涉有上揭罪嫌，無非係以告訴人之指訴
    、道路交通事故調查報告表(一)、(二)及道路交通事故現場圖、
    行政院衛生署台北醫院出具之診斷證明書一紙等件，以及依
    其推論認被告車輛駛至交岔路口處時，雖係綠燈，然遇到前
    行或轉彎之車道交通擁塞，本應在路口停止線前暫停，竟仍
    逕行駛入交岔路口內，致燈誌轉換後，仍未能通過，又為免
    妨害其他車輛通行而擅自右轉，且於右轉會車時疏於注意車
    前狀況及會車間隔，是以在疏洪十路之橫向斑馬線中，擦撞
    因燈號轉為綠燈剛起步左轉之告訴人機車之狀況，最為吻合
    車禍現場之狀況等情，為其主要論據。
四、訊據被告乙○○固坦承曾於前揭時、地駕車與告訴人甲○○
    騎車之機車發生擦撞而致其受傷等事實，但堅決否認有何過
    失傷害之犯行，辯稱：發生車禍的地方是四線道，伊是右轉
    ，伊車子右前側碰到丁小姐機車的右前側，丁小姐的路線也
    是四線道，假如丁小姐沒有違規，不會在那種地方發生碰撞
    ，假如丁小姐不是逆向行駛，不可能發生車禍，因為伊轉彎
    的時候是在外側車道，雙方車輛右側發生碰撞，伊認為是對
    方闖紅燈違規左轉等語。經查：
  (一)查依雙方之供述及道路交通事故現場圖、現場照片觀之，本
    件兩造車輛之撞擊點分別為被告自小客車之右前側保險桿與
    告訴人機車之右側部分，且撞擊後被告車輛停留在疏洪一路
    右轉往疏洪十路外側車道前方轉彎處（疏洪十路外側車道）
    ，其右前車頭距邊線4.0公尺、右後車尾距邊線1.8公尺；告
    訴人機車則停留在疏洪十路行車分向線延伸之橫向斑馬線上
    ，機車車頭距邊線4.1公尺、車尾距邊線6.0公尺。另告訴人
    機車倒地刮地痕在被告車底右前輪下長約一公尺。顯然雙方
    撞擊後，告訴人之機車因反彈力道而往後滑行因而造成刮地
　  痕，被告車輛則往前略行駛後停住，故刮地痕在被告車輛右
    前輪下。且告訴人甲○○於原審審理亦證稱：被告的車子在
    疏洪一路要右轉到疏洪十路上的位置... 伊是從停止線的地
    方要左轉... 伊是停在慢車道的停止線，但偏向快車道（見
    交易緝字卷第34至35頁）。於本院審理時亦陳稱：我是綠燈
    前進再左轉，我有超過停止線再左轉等語（見本院96 年9月
    11日審判筆錄）。是綜合現場跡證以觀，本案雙方發生撞擊
    之地點應在被告車輛右前輪附近不遠處，即仍位於被告右轉
    疏洪十路之轉彎動線範圍內。
  (二)按機器腳踏車行駛至交岔路口，其轉彎，應依標誌或標線之
    規定行駛；無標誌或標線者，應依第102 條及下列規定行駛
    ...  道路交通安全規則第99條第2項定有明文。又同規則第
    102條第 1項第5款規定：左轉彎時，應距交岔路口三十公尺
    前顯示方向燈或手勢，換入內側車道或左轉車道，行至交岔
    路口中心處左轉，並不得占用來車道搶先左轉。然告訴人及
    被告撞擊之地點既位於被告右轉疏洪十路之車道動線範圍內
    ，足見被告右轉彎在其正常之行車動線上，並未侵入對向車
    道；反係告訴人由疏洪十路左轉疏洪一路時，其正常之行車
    動線應係在疏洪一路與疏洪十路之交叉路口附近等待左轉，
    至少應位於疏洪一路往新莊方向之疏洪十路上，乃其竟在疏
    洪一路右轉疏洪十路之行人穿越道上與被告車輛發生撞擊，
    並未在其正確之行車動線上，顯係跨越來車道提前左轉欲迂
    迴駛入疏洪一路，其侵害被告之路權，已至為明確。台灣省
    臺台北縣區車輛行車事故鑑定委員會亦認定告訴人為閃避對
    向車流，於號誌轉換之際違規先稍微左轉再直行欲左轉駛入
    疏洪十路行駛等情，有該會95年3月1日北縣鑑字第09551800
    84號函一件在卷可考（見偵字第7719號卷第45頁）。證人即
    繪製本件交通事故現場圖之員警吳志明於原審審理時亦同證
    稱：依其個人研判，應是B車（即告訴人機車）侵犯到A車（
    即被告汽車）的路權，B車提早轉彎等語（見原審卷第 47頁
    ）。是本件違規侵入他人路權者，乃告訴人，被告正常行駛
    於自己之車道上，自可信賴其他道路使用者亦能遵守交通規
    則並盡同等之注意義務，且依當時交通尖峰時刻，車輛行駛
    之速度較為緩慢，被告撞擊告訴人車輛後之刮地痕亦僅約一
    公尺左右，業如上述，足見亦無其他積極證據足認被告對於
    防止危險發生之相關交通法令規定，並未遵守或未盡相當之
    注意義務，自不能僅以告訴人在被告前方遭撞擊，即無限制
    擴張車前狀況之注意義務，是尚難認被告對於本件車禍事故
    之發生有何過失責任可言。
  (三)至告訴人雖指稱：被告車輛係在疏洪一路之內側車道行駛，
    本來他要從疏洪一路直走闖過紅綠燈，後來又停下來，但是
    已經越過停止線，伊是綠燈，所以由疏洪十路左轉疏洪一路
    ，被告突然來一個大右轉，所以就發生撞擊等語。檢察官並
    依此推論認被告車輛駛至交岔路口處時，雖係綠燈，然遇到
    前行或轉彎之車道交通擁塞，本應在路口停止線前暫停，竟
    仍逕行駛入交岔路口內，致燈誌轉換後，仍未能通過，又為
    免妨害其他車輛通行而擅自右轉，且於右轉會車時疏於注意
    車前狀況及會車間隔，是以在疏洪十路之橫向斑馬線中，擦
    撞因燈號轉為綠燈剛起步左轉之告訴人車之狀況，最為吻合
    車禍現場之狀況等情。惟按被害人在公訴程序中固具有證人
    適格，然被害人與一般證人不同，其與被告處於絕對相反之
    立場，其陳述之目的，在使被告受刑事訴追處罰，內容未必
    完全真實，證明力自較一般證人之陳述薄弱，仍須有補強證
    據以擔保其指證、陳述之真實性，始得採為斷罪之依據，最
    高法院94年度台上字第3326號判決意旨參照。且刑事訴訟法
    係採自由心證主義，被害人之陳述固亦得採為認定犯罪事實
　　之證據資料，然須無瑕疵，且就其他方面調查又與事實相符
　  ，始得採為科刑之基礎；而所謂無瑕疵，係指被害人所為不
    利被告之陳述，與社會上一般生活經驗或卷附其他客觀事證
    並無矛盾而言；至所謂就其他方面調查認與事實相符，非僅
    以所援用之證據足以證明被告犯罪之結果為已足，仍應調查
    其他補強證據，以證明被害人陳述確有相當之真實性，而為
    通常一般人均不致有所懷疑，即須綜合一切直接及間接證據
    ，除認定被告確為加害人之外，在推理上無從另為其他合理
    原因之假設，始得據為有罪之認定。經查，告訴人上揭指證
    被告闖紅燈之情，為被告所否認，且亦查無其他事證足資認
    定被告有何闖越紅燈之情，臺灣省車輛行車事故覆議鑑定委
    員會亦認雙方對其行向號誌運作情形各執一詞，且無其他跡
    證，故該會無法遽予覆議等情，此有該會95年5月9日府覆議
    字第0950200197號函一件附於偵查卷可稽（見95年度偵字第
    7719號卷第64頁），檢察官亦同認被告並無闖紅燈之事實，
    自難於無其他補強證據之下，遽認告訴人之指訴為可採。又
    告訴人雖認被告當時已直行通過疏洪一路停止線至路口中央
    ，卻因前方交通擁塞故臨時決定大右轉，故發生車禍撞擊等
    情，惟參酌兩車撞擊後各自停放之位置研判，如被告確於疏
    洪一路之內線車道上先直行闖越紅燈後駛過停止線再右轉往
    疏洪十路，則依車輛行駛之動線觀察，被告車輛之停止位置
    應係較靠近疏洪十路之內側車道，始為合理，而不應如此靠
    近疏洪一路右轉疏洪十路之外側車道上，是此部分告訴人之
    指述即與卷內客觀之事證有所扞格，尚難遽予採信。
五、綜上，本件被告與告訴人甲○○固曾於前揭時地發生車輛擦
    撞，然依現場跡證顯示，係被害人違規提前左轉侵入疏洪十
    路被告行駛之車道，被告既於自己合法之車道行駛，自難認
    就本件車禍發生有何過失責任可言，自不能遽論以其過失傷
    害之犯行，此外復查無其他積極證據足資認定被告有何公訴
    人所指之犯行，原審因而以被告犯罪不能證明，而為無罪之
    諭知，經核並無違誤。檢察官提起上訴，猶僅以告訴人之指
    訴為建構車禍現場之主要依據，忽視現場跡證所顯示之車輛
    行向及其路權歸屬之判斷，指摘原判決不當，並無理由，應
    予駁回。
據上論斷，應依刑事訴訟法第368條，判決如主文。
本案經檢察官侯千姬到庭執行職務。
中　　華　　民　　國　　96　　年　　9 　　月　　27　　日
                  刑事第十庭  審判長法  官  楊炳禎
                                    法  官  李春地
                                    法  官  朱光仁
以上正本證明與原本無異。
不得上訴。
                                    書記官  王宜玲
中　　華　　民　　國　　96　　年　　9 　　月　　29　　日
